【裁判字號】    92,台上,761
【裁判日期】    920220
【裁判案由】    殺人等罪
【裁判全文】
最高法院刑事判決                                九十二年度台上字第七六一號
    上  訴  人  甲○○
    選任辯護人  王炳輝律師
                林志忠律師
右上訴人因殺人等罪案件，不服台灣高等法院台中分院中華民國九十一年十二月十七
日第二審判決（九十一年度上重訴字第三三號，起訴案號：台灣南投地方法院檢察署
九十一年度偵字第二八五號），提起上訴，本院判決如左：
    主  文
原判決關於連續殺人部分撤銷，發回台灣高等法院台中分院。
其他上訴駁回。
    理  由
一、發回部分：
本件原判決認定：上訴人甲○○於民國九十一年一月十二日晚上，在南投縣草屯鎮○
○路友人住處飲酒後，其呼氣酒精濃度高達每公升○‧六六至○‧八六毫克，已達於
不能為安全駕駛動力交通工具之程度，仍於翌（十三）日凌晨一時許，從博愛路駕駛
Ｗ八｜二七五五號自用小客車，返回草屯鎮○○路七十六之一號居處（服用酒類，不
能安全駕駛部分詳後述）。到家後，先與其妻發生爭吵，嗣又聞其母抱怨乃妹李幸君
深夜未歸，遂從房內取出其所有之刀子一把（刀柄長十三公分、刀刃長二十二公分，
非公告查禁之刀械），隨即駕駛前揭汽車前往草屯鎮○○路一一○號「鄉村茶坊」尋
找李幸君。同日凌晨一時四十分許，上訴人與李幸君在「鄉村茶坊」門口，因晚歸之
事發生爭執，此時適有洪源伸、施弘威、簡振國、鍾明宏及綽號「小雨」之男子，在
「鄉村茶坊」二樓打牌聊天，簡振國聞樓下爭吵聲音，而探頭張望，並以台語呼喚：
「阿妹、阿妹」，上訴人以為有人挑釁，應以：「妹什麼妹」，並朝樓上辱罵，及要
渠等下樓解決，洪源伸等人則未予理會。約十分鐘後，洪源伸等人下樓欲離去，上訴
人竟不善罷干休，待洪源伸、施弘威、簡振國步至門口時，速至車上取出前開刀子，
置於胸前口袋，朝正在戴安全帽準備騎機車之施弘威逼近。行走於施弘威後方之簡振
國，見上訴人來意不善，且似有攜帶凶器，乃快步趨前，並順手在路旁拿起二支拖把
柄，一把拋向施弘威，另一把則握於手中，朝上訴人之頭部擊下。上訴人突遭襲擊，
怒不可遏，明知以利刃穿刺人體內臟器官部位，足斃人命，仍基於殺人之概括犯意，
持刀從施弘威背後，朝毫無防備之施弘威左側肩胛骨下方刺入，致其左胸穿刺傷、併
氣血胸，頓時倒地。上訴人隨即與簡振國發生格鬥，洪源伸見狀亦前來協助，於格鬥
中上訴人因持刀佔得上風，乃將洪源伸壓制於地，又反手持刀（虎口向上、刀刃向下
），從洪源伸背後猛刺二刀，穿過胸壁，深及肺部，造成胸腔積血，呼吸性休克。施
弘威見情況危急，拾起先前簡振國丟來之拖把柄揮打上訴人頭部並將之推開，惟其腿
部復遭上訴人持刀刺中，洪源伸則趁隙從地面爬起。另簡振國上前欲奪刀時（亦遭上
訴人持刀揮刺，因閃躲得宜，未被刺中），乃沿草屯鎮○○路往太平路方向逃逸，上
訴人憤而持刀追逐簡振國；施弘威與洪源伸則趁隙相互攙扶，躲藏於路旁，以免再遭
攻擊。上訴人於追逐簡振國未果後，復返回「鄉村茶坊」張望。嗣簡振國以行動電話
與施弘威聯絡，得知施弘威及洪源伸受傷嚴重，然擔心上訴人仍在現場，乃聯絡其兄
前來施救，將施弘威、洪源伸送醫。施弘威雖因急救得宜倖免於難，但洪源伸則因失
血性休克，經送醫後，於同日清晨四時三十分死亡等情。因而撤銷第一審關於上訴人
連續殺人部分之判決，改判仍論處上訴人連續殺人（處無期徒刑，褫奪公權終身）罪
刑，固非無見。
惟查：(一)證據雖已調查而其內容尚未明瞭者，即與未經調查無異，如遽行判決，仍屬
應於審判期日調查之證據而未予調查。原判決事實認定：上訴人突遭襲擊，怒不可遏
，乃基於殺人之概括犯意，持刀從施弘威背後，朝毫無防備之施弘威左側肩胛骨下方
刺入，並與簡振國發生格鬥；待洪源伸前來協助時，又將洪源伸壓制於地，反手持刀
，從洪源伸背後猛刺二刀；嗣簡振國上前欲奪刀時，復憤而持刀追逐簡振國。另施弘
威、簡振國亦一致供稱：雙方發生格鬥，施弘威、洪源伸均遭刺殺後，簡振國上前欲
奪刀，亦遭上訴人持刀揮刺，因閃躲得宜，未被刺中，於逃跑時，上訴人復持刀從後
追殺（見偵查卷第三十四頁、第六十頁，第一審卷第四十六頁、第五十一頁）。依原
判決認定之事實及施弘威、簡振國之供述，上訴人除已刺殺施弘威、洪源伸外；並與
簡振國發生格鬥，且持刀揮刺簡振國及予追殺。但原判決於論罪時，僅說明：上訴人
殺死洪源伸部分，係犯刑法第二百七十一條第一項之殺人罪；刺殺施弘威未死部分，
係犯同條第二項之殺人未遂罪（見原判決第十面末行至第十一面首行）。關於上訴人
與簡振國發生格鬥，並持刀揮刺未中及持刀追殺部分，究竟是否成立犯罪？原審未予
究明，即遽行判決，自有疏漏。(二)原判決事實認定：洪源伸於九十一年一月十三日凌
晨一時五十分許，在草屯鎮○○路一一○號「鄉村茶坊」前，遭上訴人刺殺，經簡振
國聯絡其兄前來施救，將洪源伸送醫後，於同日清晨四時三十分死亡。惟依卷內資料
，洪源伸係於九十一年一月十三日凌晨二時十八分由急診入院，但於「到院前死亡」
，有財團法人仁愛綜合醫院診斷證明書在卷可稽（見相驗卷第八頁）。洪源伸之母許
月銣亦證稱：「醫師告訴我說，洪源伸送來時，已經沒有生命跡象」（見偵查卷第十
頁背面）。則洪源伸究係於送醫前，即九十一年一月十三日凌晨二時十八分以前已經
死亡；抑或送醫後，延至同日清晨四時三十分始死亡？原審未予究明，亦有未合。原
判決既有違誤，應認關於連續殺人部分有撤銷發回更審之原因。
二、駁回部分：
按上訴得對於判決之一部為之，未聲明為一部者，視為全部上訴。刑事訴訟法第三百
四十八條第一項定有明文。本件上訴人對原判決不服，提起上訴，未聲明為一部上訴
，且於上訴狀載明對於原審九十一年度上重訴字第三三號「殺人等」案件之刑事判決
表示不服，依前開規定，應視為全部上訴。惟刑事訴訟法第三百七十六條所列各罪之
案件，經第二審判決者，不得上訴於第三審法院，法有明文。本件上訴人服用酒類，
不能安全駕駛部分（與殺人係數罪關係），原審係維持第一審判決依刑法第一百八十
五條之三論處罪刑，核屬刑事訴訟法第三百七十六條第一款之案件。依首開說明，既
經第二審判決，自不得上訴於第三審法院，上訴人竟復提起上訴，顯為法所不許，此
部分應駁回。
據上論結，應依刑事訴訟法第三百九十七條、第四百零一條、第三百九十五條前段，
判決如主文。
中      華      民      國    九十二    年      二      月     二十     日
                              最高法院刑事第十一庭
                                  審判長法官  呂  潮  澤
                                        法官  白  文  漳
                                        法官  陳  世  雄
                                        法官  孫  增  同
                                        法官  林  開  任
      右正本證明與原本無異
                                              書  記  官
中      華      民      國    九十二    年      二      月    二十四    日


司法院資訊處製作；財團法人民間司法改革基金會備份。
